【裁判字號】    98,訴,549
【裁判日期】    990421
【裁判案由】    塗銷所有權移轉登記
【裁判全文】
臺灣雲林地方法院民事判決               98年度訴字第549號
原      告  上海商業儲蓄銀行股份有限公司
法定代理人  丙○○
訴訟代理人  丁○○
            乙○○
被      告  甲○○
            戊○○
            己○
上列三人共同
訴訟代理人  莊安田律師
上列當事人間請求塗銷所有權移轉登記事件，本院於民國99年4
月16日言詞辯論終結，判決如下：
    主  文
原告之訴駁回。
訴訟費用新臺幣貳萬零捌佰玖拾玖元由原告負擔。
    事實及理由
壹、程序事項：
    按確認法律關係之訴，非原告有即受確認判決之法律上利益
    者，不得提起之，民事訴訟法第247 條第1 項前段定有明文
    。上開條文所謂即受確認判決之法律上利益，係指因法律關
    係之存否不明確，致原告在私法上之地位有受侵害之危險，
    而此項危險得以對於被告之確認判決除去之者而言，故確認
    法律關係成立或不成立之訴，苟具備前開要件，即得謂有即
    受確認判決之法律上利益，縱其所求確認者為他人間之法律
    關係，亦非不得提起。最高法院42年臺上字第1031號判例著
    有明文。本件原告為被告甲○○之債權人，其先位聲明請求
    確認被告甲○○與被告戊○○、己○就附表所示不動產（下
    稱系爭不動產）之買賣關係不存在。而被告等3 人主張系爭
    不動產之買賣關係確屬存在，且所有權移轉登記亦屬有效，
    致兩造就系爭不動產之所有權歸屬，有所爭議，進而影響原
    告對於被告甲○○之債權的獲償可能性，故應認為原告對被
    告間之系爭不動產買賣關係是否存在，有即受確認判決之法
    律上利益，合先敘明。
貳、實體事項：
一、原告主張：
  (一)訴外人亞群家具有限公司（下稱亞群公司）前邀同被告甲○
    ○為連帶保證人，向原告借貸，原告並執有訴外人亞群公司
    及被告甲○○所共同簽發之本票2 紙及授信往來契約書2 份
    。詎訴外人亞群公司竟自民國98年7 月15日即未依約繳納借
    款本息，雖迭經原告催討，惟迄今仍未獲清償。
  (二)原告正欲就前開債權行保全程序之際，被告甲○○竟於98年
    9 月2 日及同年月4 日以買賣為原因，將其所有系爭不動產
    之所有權移轉登記予被告戊○○及己○，此有系爭不動產之
    土地登記謄本及建物登記謄本可查，此外系爭不動產並經雲
    林縣北港地政事務所以98年北地資字第85930 、85920 、86
    250 號辦理所有權移轉登記予被告戊○○、己○在案，此亦
    有系爭不動產之土地登記謄本、建物登記謄本及其異動索引
    可按。
  (三)查被告甲○○係訴外人亞群公司之法定代理人，其明知訴外
    人亞群公司對原告之借款已陸續到期而未受清償之事實，因
    懼其為連帶保證人即將受債權人催討，竟與被告戊○○、己
    ○為通謀虛偽意思表示，假買賣之名行脫產之實，將系爭不
    動產之所有權移轉登記與被告戊○○、己○，此從地政登記
    資料，系爭不動產所有權移轉之登記原因發生日期為98年8
    月26日，與訴外人亞群公司不能如期繳款之時間緊密，依經
    驗法則判斷十分顯然。顯見被告等3 人間之不動產所有權移
    轉原因實為脫產而非買賣，係被告甲○○意圖規避其個人連
    帶保證債務之行為，致原告不能就系爭不動產為追償以實現
    債權。
  (四)按「表意人與相對人通謀而為虛偽意思表示者，其意思表示
    無效」、「無效法律行為之當事人，於行為當時知其無效，
    或可得而知者，應負回復原狀或損害賠償之責任」、「債務
    人怠於行使其權利時，債權人因保全債權，得以自己之名義
    ，行使其權利」，民法第87條第1 項、第113 條、第242 條
    分別定有明文，又「債務人欲免其財產被強制執行，與第三
    人通謀而為虛偽意思表示，將其所有不動產為第三人設定抵
    押權，債權人可依侵權行為之法則，請求第三人塗銷登記，
    亦可行使代位權，請求塗銷登記」，亦有最高法院67年度第
    5 次民事庭決議及73年臺抗字第472 號判例可資參照。查被
    告等就系爭不動產所為之買賣、所有權移轉行為均係通謀虛
    偽意思表示，該等意思表示均屬當然、自始、確定無效，則
    被告間就系爭不動產之所有權移轉行為既為無效之法律行為
    ，被告甲○○本得請求被告戊○○、己○塗銷該等所有權移
    轉登記，以回復原狀。而原告為被告甲○○之債權人，且被
    告甲○○迄未清償對原告所負之連帶債務，又怠於行使上開
    塗銷所有權移轉登記請求權，原告為保全債權，自得依民法
    第242 條、第113 條之規定，或依侵權行為法則，代位或逕
    行請求如先位聲明所示，請求將系爭不動產所有權移轉登記
    為被告己○、戊○○之移轉登記塗銷，以回復登記為被告甲
    ○○所有之原狀。
  (五)退步言之，縱認為上開被告甲○○與戊○○、己○間，就系
    爭不動產所為買賣及所有權移轉行為，非屬通謀虛偽意思表
    示。惟按「債務人所為之無償行為，有害及債權者，債權人
    得聲請法院撤銷之。…債權人依第1 項或第2 項之規定聲請
    法院撤銷時，得並聲請命受益人或轉得人回復原狀」民法第
    244 條第1 項、第4 項定有明文。本件原告為被告甲○○之
    債權人，債權本金高達新臺幣（下同）4,885,178 元，而被
    告甲○○將系爭不動產出賣並移轉所有權與被告戊○○、己
    ○之行為，足致原告之債權不能受償或增加其困難，自有損
    害債權人之債權；何況依系爭不動產土地登記謄本、建物登
    記謄本及其異動索引所示，被告甲○○之系爭不動產多係由
    分割繼承而取得，共有人為其同次序之其他繼承人，被告若
    欲處分系爭不動產亦應將系爭不動產出賣予其他共有人，惟
    被告卻出售與非共有人之被告戊○○、己○，已非常態。被
    告甲○○是否有依土地法第34條之1 完成通知其他共有人優
    先承買之法定程序更屬有疑，應可認定被告間就系爭不動產
    之買賣為非真實之無償行為。則原告自得依民法第244 條規
    定，請求如備位聲明所示，將系爭不動產均回復登記為被告
    甲○○之責任財產的原狀。
  (六)又被告甲○○雖提出系爭不動產之買賣契約書2 份及匯款單
    據4 紙以證明其抗辯為實在，惟由口湖鄉農會所提出之被告
    甲○○0000000000000000號帳戶之98年交易明細表，可知被
    告甲○○於被告戊○○、己○匯款當日即將所匯款項領出，
    故被告甲○○所提出之匯款單4 紙應係被告3 人間所製作之
    虛偽資金流向證據。原告認為依民事訴訟法第288 條、第34
    3 條、第344 條等規定，法院應命被告甲○○或由被告甲○
    ○自行再提出系爭不動產買賣之相關價金往來證明，包括被
    告甲○○收受被告戊○○、己○之買賣價金後，將該等款項
    如何使用或存放之資料。亦請求法院依民事訴訟法第288 條
    規定職權調查系爭不動產買賣之資金流向。
  (七)並先位聲明：
    1.確認被告甲○○與戊○○、己○就系爭不動產之買賣關係
      不存在。
    2.被告戊○○、己○應將前項不動產於98年9 月2 日及98年
      9 月4 日，以買賣為登記原因，在雲林縣北港地政事務所
      所為之所有權移轉登記塗銷。
    又備位聲明：
    1.被告甲○○與戊○○、己○就系爭不動產之買賣及所有權
      移轉行為應予撤銷。
    2.被告戊○○、己○應將前項不動產於98年9 月2 日及98年
      9 月4 日，以買賣為登記原因，在雲林縣北港地政事務所
      所為之所有權移轉登記塗銷。
二、被告等3 人抗辯：
    被告間於買賣系爭不動產時，均簽訂有不動產買賣契約書，
    且被告戊○○、己○均分別自雲林縣口湖鄉農會以電匯方式
    匯款給被告甲○○，此有雲林縣口湖鄉農會匯款收據可稽。
    且被告甲○○自己也被倒債約10,000,000元，其將系爭不動
    產分別出賣與被告戊○○及己○係為了要償還自己的債務，
    並非與被告戊○○、己○通謀虛偽意思表示或無償讓與系爭
    不動產。又被告甲○○自己亦負有債務，所以係將被告戊○
    ○、己○所給付之系爭不動產買賣價金，於得款時立即領出
    分別償還與各債權人，並未將所得款項整筆還給其債權人或
    存放於金融機構，故被告甲○○並無法提供所得款項之資金
    流向明細。另外，被告甲○○將系爭雲林縣口湖鄉○○段58
    7 、口湖鄉○○段913-39、口湖鄉○○段453 地號等土地分
    別出賣與被告戊○○、己○前雖未依土地法第34條之1 規定
    通知其他共有人行使優先承買權，惟此係因被告甲○○欠缺
    法律知識，不知有上開法律規定所致，惟此不影響被告3 人
    間就系爭不動產之買賣及所有權移轉登記行為均係出於真意
    且為有償行為之事實。又按當事人主張有利於己之事實，就
    其事實有舉證責任，民事訴訟法第277 條定有明文，原告起
    訴主張被告等係屬通謀虛偽意思表示及無償買賣，惟兩造間
    買賣系爭不動產既訂有契約，且有價金之交付，自非通謀虛
    偽意思表示，亦非無償行為，原告對其所述既未能舉證以實
    其說，自應駁回原告之訴。並聲明：(一)原告之訴駁回。(二)訴
    訟費用由原告負擔。
三、兩造不爭執事項與主要爭點
  (一)不爭執事項：
    1.訴外人亞群公司前邀同被告甲○○為連帶保證人（被告甲
      ○○為亞群公司之法定代理人），向原告借貸，原告並執
      有訴外人亞群公司及被告甲○○所共同簽發之本票2 紙，
      及授信往來契約書2 份。詎訴外人亞群公司竟自98年7 月
      15日即未依約繳納借款本息，雖迭經原告催討，惟迄今仍
      未獲清償。
    2.被告甲○○於98年9 月2 日及同年月4 日以買賣為原因，
      將系爭不動產之所有權移轉登記予被告戊○○、己○。
    3.被告甲○○將系爭雲林縣口湖鄉○○段587 地號、口湖鄉
      ○○段913-39地號、口湖鄉○○段453 地號土地之所有權
      分別移轉登記予被告戊○○、己○前，上開土地為被告甲
      ○○與他人分別共有，被告甲○○之應有部分各為1518分
      之144 、6 分之1 、10分之5 。但被告甲○○於出賣該等
      不動產時，並未依土地法第34條之1 第4 項「共有人出賣
      其應有部分時，他共有人得以同一價格共同或單獨優先承
      購。」之規定，通知其他共有人行使優先承買權。
   (二)主要爭點：
     被告間買賣系爭不動產是否為通謀虛偽意思表示，或為無
     償買賣？
四、本院之判斷：
   (一)上開兩造間不爭執事項，有上海商業儲蓄銀行授信往來契
     約書2 份、被告甲○○簽發與原告之本票2 紙、系爭不動
     產之土地登記謄本、建物登記謄本及雲林縣北港地政事務
     所異動索引等在卷可稽（本院卷第17頁至第35頁），復為
     兩造所不爭執，自堪信為真實。
   (二)按當事人主張有利於己之事實者，就其事實有舉證之責任
     。民事訴訟法第277 條前段定有明文。又第三人主張表意
     人與相對人通謀而為虛偽意思表示者，該第三人應負舉證
     之責。另民事訴訟如係由原告主張權利者，應先由原告負
     舉證之責，若原告先不能舉證，以證實自己主張之事實為
     真實，則被告就其抗辯事實即令不能舉證，或其所舉證據
     尚有疵累，亦應駁回原告之請求。法院不能依當事人聲明
     之證據而得心證，或因其他情形認為必要時，得依職權調
     查證據，雖為民事訴訟法第288 條所明定，然當事人之舉
     證責任，並不因之而減輕，故因未盡舉證責任致受敗訴判
     決之當事人，不得以法院未行使此職權為上訴之理由。最
     高法院48年臺上字第29號、17年上字第917 號、30年上字
     第204號等判例著有明文。經查：
     1.被告甲○○既為訴外人亞群公司之法定代理人，訴外人
       亞群公司向原告借款又係由被告甲○○任連帶保證人，
       並由被告甲○○簽發本票2 紙與原告，則被告甲○○對
       訴外人亞群公司之財務狀況應知之甚詳，如被告甲○○
       將系爭不動產出賣與被告戊○○、己○係為避免其財產
       遭原告強制執行，其大可於98年7 月15日訴外人亞群公
       司未依約償還原告借款本息之前或同時即將系爭不動產
       虛偽出賣並移轉所有權與被告戊○○、己○，惟被告甲
       ○○卻係分別於98年8 月3 日、同年7 月29日始與被告
       戊○○、己○訂定不動產買賣契約，後於98年9 月2 日
       及同年月4 日，始以買賣為原因，分別將系爭不動產移
       轉登記予被告戊○○、己○，由被告間就系爭不動產簽
       訂買賣契約及為所有權移轉登記之時點並無法證明原告
       之主張為真。
     2.況被告甲○○就系爭不動產出賣與被告戊○○、己○係
       出於真意且為有償行為等情，業已提出不動產買賣契約
       書及雲林縣口湖鄉農會匯款收據為憑（本院卷第74頁至
       第77頁）。其中被告甲○○與被告戊○○就系爭雲林縣
       口湖鄉○○段587 地號、口湖鄉○○段913-39地號土地
       之買賣契約書第二條、第三條明訂：「買賣價格雙方議
       定總價為新臺幣：玖拾萬肆仟佰貳拾元正。但於本合
       約成立同時乙方（即被告戊○○）先付新臺幣：拾萬
       元正與甲方（即被告甲○○）做為定金而甲方照數收訖
       無訛」、「殘餘價款之給付依照下列日期方法乙方應給
       付與甲方清楚。1.98 年9月2 日付款新臺幣肆拾伍萬元
       正。2.其餘殘款登記完畢付清」；另被告甲○○與被告
       己○就系爭雲林縣口湖鄉○○段630 、636-13地號、口
       湖鄉○○段453 地號土地及口湖鄉○○段160 建號建物
       之買賣契約書第二條、第三條明訂：「買賣價格雙方議
       定總價為新臺幣：壹佰壹拾捌萬捌佰元正。但於本合約
       成立同時乙方（即被告己○）先付新臺幣：肆拾萬元正
       與甲方（即被告甲○○）做為定金而甲方照數收訖無訛
       」、「殘餘價款之給付依照下列日期方法乙方應給付與
       甲方清楚。1.98年9 月3 日付款新臺幣肆拾捌萬捌佰元
       正。2.其餘殘款登記完畢付清」。上開所載款項之數額
       與被告甲○○所提出之雲林縣口湖鄉農會匯款收據4 紙
       所載相符。復經本院函詢雲林縣口湖鄉農會，經該農會
       99年2 月2 日口農信字第0990003341號函檢附被告甲○
       ○於該農會之0000000000000000號帳戶之98年交易明細
       表回覆本院，由上開交易明細表（本院卷第80頁）可知
       被告甲○○所提之匯款收據4 紙所載之匯款日期、金額
       及匯款人為被告戊○○、己○乙事為真。
     3.原告雖主張被告甲○○所提出之匯款收據4 紙為被告間
       所製作之虛偽資金流向資料，惟原告並未舉證以實其說
       。原告雖請被告甲○○提出其向被告戊○○、曾款收款
       後如何運用所得款項之資料，惟被告甲○○則以自己也
       被倒債約10,000,000元，其將系爭不動產分別出賣與被
       告戊○○、己○係為了要償還自己的債務，並非與被告
       戊○○、己○通謀虛偽意思表示或無償讓與系爭不動產
       。又被告甲○○自己亦負有債務，所以係將被告戊○○
       、己○所給付之系爭不動產買賣價金，於得款時即領出
       ，分別用以償還與各債權人，並未將所得款項整筆還給
       其債權人或存放於金融機構，故被告甲○○並無法提供
       所得款項之資金流向明細等語置辯，並提出被告甲○○
       與亞群公司所簽發之支票8 紙以為佐證。其所辯之詞，
       尚非顯不合理。本院復就訴外人亞群公司之彰化商業銀
       行雙和分行支票存款帳戶0000-00-00000-000 帳號之98
       年9 月1 日至99年3 月23日間之支票提示付款資料函詢
       上開銀行，經該銀行所回覆之支票存款－事故票/ 退票
       明細查詢（本院卷第105 頁），可知亞群公司所簽發之
       支票於98年9 月1 日即存款不足而有退票，其後於同年
       9 月18日、10月5 日、11月18日、12月4 日共有7 次存
       款不足之退票紀錄，並經上開銀行將亞群公司列為拒絕
       往來戶，故被告甲○○稱其自己（應係指自己本身及其
       任負責人之亞群公司）尚有其他負債，故其收到被告戊
       ○○、己○買受系爭不動產之款項後，即用以償還其他
       債務，尚非不可採信。
     4.另由上開訴外人亞群公司之彰化商業銀行雙和分行支票
       存款帳戶0000-00-00000-000 帳號之98年9 月1 日至99
       年3 月23日間之支票提示付款資料及雲林縣口湖鄉農會
       函覆本院之該農會99年3 月30日口農信字第0990003888
       號函（本院卷第107頁），可知被告甲○○於收受被告戊
       ○○、己○就系爭不動產買賣之價金匯款後，並未利用
       亞群公司之上開帳戶及其自己的雲林縣口湖鄉農會上開
       帳戶將所得款項匯還予被告戊○○、己○，故原告稱被
       告甲○○所提出之匯款收據4 紙僅為被告間所製作之虛
       偽資金流向證明，即屬無從證明。
     5.被告甲○○雖坦承其將系爭雲林縣口湖鄉○○段587 地
       號、口湖鄉○○段913-39地號、口湖鄉○○段453 地號
       土地之所有權分別移轉登記予被告戊○○、己○前，上
       開土地為其與他人所分別共有。其於出賣該等不動產時
       ，並未依土地法第34條之1 第4 項之規定，通知其他共
       有人行使優先承買權。惟該法律規定並非一般人通常知
       悉之事，故被告甲○○辯稱係因其不瞭解法律規定所以
       才未通知他共有人等語，應認可採。且被告甲○○於出
       賣系爭不動產時是否有通知其他共有人優先承購，與被
       告甲○○出賣並移轉系爭不動產之所有權予被告戊○○
       、己○，是否為通謀虛偽意思表示或無償行為亦無必然
       之關係。
     6.原告雖聲請本院調閱被告等3 人之所得資料，以明各被
       告各有使用何帳戶，再調閱各該帳戶之交易明細，以查
       被告甲○○有無將被告戊○○、己○所匯之款項再匯還
       給被告戊○○、己○。惟原告就其起訴主張之事實，依
       民法第277 條前段及上開判例見解，應負舉證責任。法
       院雖依民事訴訟法第288 可依職權調查證據，惟仍有其
       界限存在，且並不減輕當事人之舉證責任，本院已依職
       權調閱亞群公司之彰化商業銀行雙和分行支票存款帳戶
       0000-00-00000-000 帳號自98年9 月1 日至99年3 月23
       日間之支票提示付款資料及被告甲○○之雲林縣口湖鄉
       農會0000000000000000號帳戶自98年1 月1 日至99年3
       月30日之交易明細，所得證據並不能證明原告所主張之
       事為真，原告亦未提出何證據以證其說，僅憑空言指稱
       被告間就系爭不動產之買賣及所有權移轉登記為通謀虛
       偽意思表示或無償行為，並泛就被告等3 人之一切不特
       定帳戶請求法院調查證據，即屬無可採，而不予准許。
    (三)綜上，原告就其主張被告甲○○出賣並移轉系爭不動產之
      所有權予被告戊○○、己○，為通謀虛偽意思表示或無償
      行為等情，並未舉證以實其說，其主張即屬無可採，故原
      告之先位及備位聲明，均屬無理由，應予駁回。
五、本件事證已臻明確，兩造其餘攻擊防禦方法，核與本件判決
    之結果無影響，爰不一一論述，併此敘明。
六、訴訟費用負擔之依據：民事訴訟法第78條。
中    華    民    國    99    年    4     月    21    日
                  民事第二庭    法  官  楊昱辰
以上正本係照原本作成
如對本判決上訴，須於判決送達後廿日內向本院提出上訴狀
中    華    民    國    99    年    4     月    21    日
                                書記官  林美鳳
附表：
┌─────────────────────────────────────────┐
│98年度訴字第549號                                                                 │
├─┬───────────────────────┬─┬─────┬───────┤
│編│  土          地          坐          落      │地│ 面    積 │  權    利    │
│  ├───┬────┬───┬───┬──────┤  ├─────┤              │
│號│縣  市│鄉鎮市區○  段  ○○段  │  地    號  │目│ 平方公尺 │  範    圍    │
├─┼───┼────┼───┼───┼──────┼─┼─────┼───────┤
│1 │雲林縣│口湖鄉  │崙北  │      │587         │建│1518      │144/1518      │
│  ├───┼────┴───┴───┴──────┴─┴─────┴───────┤
│  │備考  │戊○○所有                                                            │
├─┼───┼────┬───┬───┬──────┬─┬─────┬───────┤
│2 │雲林縣│口湖鄉  │下崙  │      │913-39      │田│10424     │1/6           │
│  ├───┼────┴───┴───┴──────┴─┴─────┴───────┤
│  │備考  │戊○○所有                                                            │
├─┼───┼────┬───┬───┬──────┬─┬─────┬───────┤
│3 │雲林縣│口湖鄉  │崙北  │      │453         │田│1164      │5/10          │
│  ├───┼────┴───┴───┴──────┴─┴─────┴───────┤
│  │備考  │己○所有                                                              │
├─┼───┼────┬───┬───┬──────┬─┬─────┬───────┤
│4 │雲林縣│口湖鄉  │安北  │      │636-13      │建│18        │全部          │
│  ├───┼────┴───┴───┴──────┴─┴─────┴───────┤
│  │備考  │己○所有                                                              │
├─┼───┼────┬───┬───┬──────┬─┬─────┬───────┤
│5 │雲林縣│口湖鄉  │安北  │      │630         │建│73        │全部          │
│  ├───┼────┴───┴───┴──────┴─┴─────┴───────┤
│  │備考  │己○所有                                                              │
└─┴───┴───────────────────────────────────┘
┌─┬──┬───────┬───┬─────────────────┬─────┐
│編│    │              │建築式│      建物面積（平方公尺）        │  權利    │
│  │    │基  地  坐  落│樣主要├───────────┬─────┤          │
│  │建號│--------------│建築材│樓    層    面    積  │附屬建物主│          │
│  │    │建  物  門  牌│料及房│                      │要建築材料│          │
│號│    │              │屋層數│合                計  │及用途    │  範圍    │
├─┼──┼───────┼───┼───────────┼─────┼─────┤
│1 │160 │雲林縣口湖鄉安│鋼筋混│一層      ：34.15     │陽台：4.95│  全部    │
│  │    │北段630地號   │凝土加│二層      ：46.45     │浴廁：1.20│          │
│  │    │------------  │強磚造│騎樓      ：12.30     │          │          │
│  │    │雲林縣口湖鄉中│      │合      計：92.90     │          │          │
│  │    │山路73巷12號  │      │                      │          │          │
│  ├──┼───────┴───┴───────────┴─────┴─────┤
│  │備考│己○所有                                                              │
└─┴──┴───────────────────────────────────┘

司法院資訊處製作；財團法人民間司法改革基金會備份。
